【裁判字號】    95,家聲,629
【裁判日期】    951229
【裁判案由】    聲請迴避
【裁判全文】
臺灣臺北地方法院民事裁定             95年度家聲字第629號
聲  請  人  甲○○
            丁○○
            丙○○
            戊○○
            己○○
共同代理人  張振興律師
複代理人    林俊清律師
相  對  人  乙○○○○
上列聲請人因與洪玉鈴間確認繼承權存在事件，聲請法官迴避
，本院裁定如下：
    主  文
聲請駁回。
    理  由
一、聲請意旨略以：聲請人於民國95年10月26日收受原告洪玉鈴
    95年度家訴字第184 號確認繼承權存在事件起訴狀後，委請
    訴訟代理人研究原告所主張之訴訟標的及事實並所附證據，
    原告起訴狀第4 頁倒數第7 行稱：有關二者之DNA 血緣比對
    部分，原告已聲請台灣台北地方法院及台灣板橋地方法院分
    別保全證據中，待鑑定后即可確定其事實云云，起訴狀繕寫
    日期為95年10月17日，法院於95年10月25日製作開庭通知書
    ，通知被告95年11月15日上午11時50分開庭，為此訴訟代理
    人乃先就原告所主張及提出證一至證七之證據為否認答辯，
    而於95年11月15日開庭時與委任狀、複委任狀一併提出，並
    以口頭要求有公信力之公立醫院或機關再做鑑定。不料承審
    法官竟當庭辱稱被告複代理人" 不夠專業" ，為何不來閱卷
    ？甚且有意當庭辯論終結，經複代理人表示"DNA鑑定的結果
    我們也是前幾天看到電視報導，才知道鑑定結果已出來了，
    複代理人堅持要對鑑定結果閱卷後再表示意見" ，法官才改
    諭知95年12月6 日下午3 時20分再開庭，此為聲請法官迴避
    前因之事實發生原委。被告於95年10月26日收受起訴狀繕本
    後，至95年11月15日開庭前，被告無從知悉DAN 鑑定報告是
    哪單位製作？何時完成？有無送交法院？如何送交法院？甚
    且法院從未通知被告閱卷；如果DNA 鑑定報告是由原告提出
    ，繕本應寄送被告，如果是法院依職權取得，也應通知兩造
    閱卷，法官不應稱被告複代理人" 不夠專業" 。被告複代理
    人閱卷後，赫然發現DAN 鑑定報告只有影本沒有正本，且直
    接列為證物八、九，法院如何取得，沒有公文收受，其過程
    令人生疑，為此再聲請調閱  鈞院95年度家聲字第541 號保
    全證據卷宗，進一步發現承辦法官所踐行之訴訟程序有重大
    瑕疵而有民事訴訟法第33條第1 項第2 款足認其執行職務有
    偏頗之虞之情事，茲將其臚列於下：
（一）聲請人於「95年10月17日下午」提出保全證據聲請狀，聲
      請狀內列有「相對人甲○○、丁○○、丙○○、戊○○、
      己○○」及彼等住所，而法院於當日即95年10月17日即做
      出裁定，卻故意遺漏相對人欄，顯已違法，更令人驚訝的
      法官是當日下午2時即到台北縣立殯儀館採取檢體，筆錄
      竟記載「法官：請聲請人（應指洪玉鈴）確認被繼承人之
      身分。聲請人（哭泣）：這確是被繼承人楊慶順的遺體。
      」云云，在沒進入本案訴訟之前，法官已於筆錄上認定楊
      慶順是洪玉鈴胎兒之「被繼承人」，其先入為主之偏頗，
      已可見端倪！
（二）法官究竟在台北縣立殯儀館那裡找到到楊慶順的遺體？筆
      錄未記載，為何不通知楊慶順家屬即聲請人之相對人到場
      會同指認？巫世平醫師年籍資料為何？如何確認？為何不
      做人別訊問？為何沒記載喻知鑑定人作證義務？筆錄第2
      頁所載之「高有福」又是何方神聖？有何法律上之權利代
      收本件民事裁定？
（三）就程序而言，聲請人95年10月17日下午送狀，依法院通常
      作業程序是下午1 時30分上班，難不成法官在此之前，即
      已在辦公室等候收受洪女聲請假處分之案件？而法官做成
      裁定至到達台北縣立殯儀館（板橋市○○路）僅花半小時
      ，其速度之快，令人嘖嘖稱奇！洪玉鈴何時收受裁定？她
      如何得知法官在當日下午2 時要採楊慶順之檢體而快速到
      台北縣立殯儀館與法官會合？更何況本件楊慶順遭槍擊案
      件，社會矚目，翌日（即同年10月18日）檢察官就要解剖
      楊慶順的屍體，法官只需與檢察官聯絡，就可輕而易舉的
      取得楊慶順的DNA 了，本件聲請人聲請保全程序，應無民
      事訴訟法第368 條第1 項之證據滅失或礙難使用之虞之情
      形！而且被告確在10月18日當日要求檢察官就楊慶順之遺
      體再另行採樣，以備DNA 鑑定用。據檢察官事後向被告表
      示DNA 建檔，需為時2 個月，一般民間的檢驗所也需費時
      7 ～10天，柯滄銘婦產科卻在10月19日，只要2 天，即出
      鑑定報告，其公正性誠屬萬分可疑！
（四）本件檢體之採樣及鑑定，依卷證資料所示，鑑定人既然是
      巫世平醫師，為何二天後，製作鑑定報告的是柯滄銘醫師
      ？按法院於選任鑑定人前，得命當事人陳述意見；其經當
      事人合意指定鑑定人者，應從其合意選任之。當事人得依
      聲請法官迴避之原因拒絕鑑定人，民事訴訟法第326條第2
      項及同法第331 條第1 項定有明文。本件巫世平醫師之選
      任是由原告提出，卷內筆錄未為人別訊問之記載及是否有
      應迴避之確認；而柯滄銘醫師又是原告的就診醫師，但採
      樣的檢體是被告的被繼承人，法院要做任何保全證據之處
      分，為求民事兩造對等公平原則，本應知會被告，惟法院
      卻故意剝奪被告陳述意見及拒絕鑑定人之權利，甚且被告
      要求由有公信的公立醫院甚或調查局再來鑑定，法院還要
      拒絕，可見法官之私心偏頗。
（五）司法救濟尚且採三級三審制，但鑑定的結果，卻是一次論
      勝負，不得不慎重！本件承審法官所踐行之保全程序及本
      案之訴訟程序，確有諸多重大瑕疵，顯失公正，其有上開
      事實足認其執行本件審判職務有偏頗之虞，爰依民事訴訟
      法第33條第1 項第2 款之規定，聲請法官迴避。
二、按民事訴訟法第33條第1 項第2 款所謂足認法官執行職務有
    偏頗之虞之情形，係指法官於訴訟之結果有利害關係或於當
    事人有親交嫌怨等客觀事實，足使人疑其為不公平之審判者
    而言。若法官僅於訴訟程序之指揮或容納當事人調查證據之
    聲請或其他類此情形，不能認為其有聲請迴避之原因。且此
    種迴避原因，依同法第34條第2 項、第284 條之規定，應提
    出能即時調查之證據以釋明之。經查：
（一）按證據保全之調查證據期日，應通知聲請人，除有急迫或
      有礙證據保全情形外，並應於期日前送達聲請書狀或筆錄
      及裁定於他造當事人而通知之，民事訴訟法第373 條第1
      項定有明文。本件聲請人並未證明承審法官於保全證據前
      ，已確悉檢察官會就楊慶順之遺體另行採樣以備DNA 鑑定
      之用，是承審法官基於訴訟程序指揮權，認為楊慶順遺體
      有即將火化之急迫情形，故於收案後即刻進行證據保全，
      並依上述規定，僅通知證據保全聲請人於保全證據期日到
      場，而未通知他造當事人到場，並依保全證據聲請人之聲
      請狀，稱呼「被繼承人楊慶順」，均難認有何執行職務有
      偏頗之虞之情形。
（二）次按當事人就已於保全證據程序訊問之證人於言詞辯論程
      序中聲請再為訊問時，法院應為訊問，民事訴訟法第375
      條之1 第1 項前段定有明文。故法院於證據保全程序保全
      之證據、勘驗或鑑定，於本案繫屬後，仍會踐行民事訴訟
      法規定之證據調查程序。是承審法官基於訴訟程序指揮權
      ，於證據保全筆錄，就找到楊慶順遺體之過程、巫世平醫
      師為鑑定人之資格及具結過程、受保全證據裁定內容拘束
      之殯儀館人員高有福收受裁定之內容，為簡略記載，亦均
      難認有何執行職務有偏頗之虞之情形。
（三）本院95年度家訴字第184 號確認繼承權存在事件於95年11
      月15日進行言詞辯論期日時，承審法官並未明確拒絕聲請
      人重新鑑定之聲請，僅要求被告提出重新鑑定之事由，故
      原告於95年11月20日提出調查證據聲請狀，承審法官亦批
      示「通知巫世平醫師及柯滄銘婦產科工作室」到庭以為調
      查。至承審法官或因鑑定方式之認定與聲請人不同，而有
      專業與否之陳述，亦屬承審法官意見之表達，均難因此認
      為承審法官於訴訟之結果有何利害關係，或於當事人有何
      親交嫌怨。
四、綜上所陳，聲請人聲請法官迴避，所舉之原因均屬於法官對
    於指揮訴訟程序之職權行使範疇，聲請人既未提出能即時調
    查之證據，釋明法官於該案訴訟結果有利害關係或對於當事
    人有親交嫌怨等客觀事實，其聲請法官迴避，不予准許。
五、爰裁定如主文。
中    華    民    國    95    年    12    月    29    日
                  家事庭審判長法  官  俞慧君
                              法  官  徐麗瑩
                              法  官  李慈惠
以上正本係照原本作成。
如對本裁定抗告須於裁定送達後10日內向本院提出抗告狀，並繳
納抗告費新臺幣1,000元。
中    華    民    國    95    年    12    月    29    日
                              書記官  巫玉媛


司法院資訊處製作；財團法人民間司法改革基金會備份。
